臺灣高等法院臺南分院刑事判決　　　　　　　　九十三年度上訴字第九四四號　Ｃ
　　　上　訴　人
　　　即　被　告　甲　○　○
　　　選任辯護人　林　金　宗
右上訴人因違反醫師法案件，不服臺灣台南地方法院九十三年度訴字第六九八號中華
民國九十三年九月二十九日第一審判決（起訴案號：臺灣台南地方法院檢察署九十三
年度偵字第四五六六號），提起上訴，本院判決如左：
      主      文
原判決撤銷。
甲○○未取得合法醫師資格，擅自執行醫療業務，處有期徒刑壹年柒月。
扣案如附表所示之器具，均沒收之。
      事      實
一、甲○○明知其未取得醫師資格，不得擅自施行口腔內外科或治療牙病及與口腔相
    關之醫療業務，竟於九十二年十一月十七日上午十時五十分許，在臺南市○○區
    ○○路六段五一九巷三六號「忠義齒模承造所」內，有一名年籍不詳婦人在所內
    等候，另有一名年籍不詳之婦女正張嘴躺於牙科治療椅上、嘴內塞有棉花，由甲
    ○○為其治療牙病，擅自執行醫療藥務，而被台南市衛生局人員會同警方入內當
    場查獲，並扣得甲○○所有如附表所載之器具，該不詳姓名年籍之婦女二名則趁
    警扣得附表所載器具之際，趁隙離去。
二、案經臺南市衛生局移送臺灣台南地方法院檢察署檢察官及檢察官自動檢舉偵查起
    訴。
      理      由
一、訊據被告甲○○固不否認其未取得醫師執照，自八十七年間即於上開地點開設「
    忠義齒模所」，經警於九十二年十一月十七日查獲時，所內有一名不詳婦女張嘴
    躺於牙科診療椅上、嘴內塞有棉花及扣得如附表所載器具之事實，惟矢口否認有
    何違反醫師法之犯行，辯稱：該名老婦人是因假牙引起牙疼，而自行至所內，自
    行塞棉花而央其擦拭假牙，並未執行醫療業務云云。
二、惟查：
(一)、右揭被告就其未取得醫師執照之情不否認，而於右揭警察查獲時、地，齒模承造
    所內有一年籍不詳之婦人張嘴躺於牙科診療椅上、嘴內塞有棉花，該名婦人後來
    趁隙離開等情節，經證人警員葉豐富及台南市衛生局代課長葉雀惠亦於檢察官偵
    查時，結證明確（見偵查卷第七頁至第九頁），並有現場蒐證照片四幀在卷可資
    佐證（參見警卷第十六頁至十七頁），此外，復有如附表所載之牙科醫師所用之
    器具一批扣案為憑。而揆諸現場蒐證照片內容，照片畫面則為姓名不詳婦女張嘴
    躺於牙科診療椅上、椅上附設照明燈光開啟、牙科診療椅附設之工作檯上擺放之
    酒精燈點燃、檯上金屬盤內另擺放鑷子等物、被告則手持沾藥棉花棒站於椅後工
    作檯旁，檯上擺有開瓶藥品、瓶蓋置於一旁等情節。從而，本件警察查獲之際，
    被告之齒模承造所內確有一姓名不詳之婦人嘴塞棉花、躺於牙科診療椅，牙科診
    療椅上附設燈光開啟、附設工作檯上擺放點燃之酒精燈及鑷子等物之事實，被告
    從事治療牙病之醫療行為，應可認定。
(二)、其次，
    (1)檢舉人王佳明就被告在齒模承造所內從事拔牙及洗牙之醫療行為，因其經常為
      被告清洗器械而目睹等情節，於檢察官偵查時具結證稱綦詳（見偵查卷第二三
      頁）。
    (2)鑑定人即臺南市立醫院牙科主任暨臺南市牙醫公會理事長黎永康，亦就扣案如
      附表所載器具中之高速磨牙機、高速牙鑽針均是牙醫師用於磨牙齒琺瑯質，根
      管治療探針是用於根管治療抽取牙齒神經等情節，於檢察官偵查時具結證稱甚
      詳（參見檢察官偵查卷第二十頁）。原審依辯護人聲請，就鑑定人黎永康為交
      互詰問，並經原審當庭對其提示扣案器具照片，鑑定人以照片上之器具看來相
      當乾淨，依其臨床經驗判斷，屬於經常使用，並就高速琺瑯機是用來磨琺瑯質
      ，因琺瑯硬度為六，是人體最硬的組織，只有去除琺瑯質時才會使用，探針亦
      只有牙醫師在作根管治療時才會使用，而一般齒模製造員只會用到石膏、樹脂
      ，並不會使用高速磨牙機及根管治療之探針，牙科治療椅是用來作醫療行為的
      ，做齒模的人，不應用到等情節，亦據鑑定人黎永康具結後證稱在卷（見原審
      卷第六十頁），被告亦自認牙科治療椅是醫療在用無誤（見原審卷第六十頁）
      。
    (3)證人葉雀惠於偵查中稱：「作齒模不要用到扣案之醫療器材。」，「扣案之醫
      療器材都是牙醫生在作醫療時才用到的。」，「齒模生不能作洗牙工作，如果
      是作義齒清洗也不需要（病人）在醫療上。」，「我們查獲時，被告應是作
      補牙動作。」（見偵卷第九頁）。
    (4)被告雖辯稱工作上無葯品等語，惟查鑑定證人黎永康稱：「拔牙時要用到麻
      藥，但補牙及根管治療就不一定用到麻藥。」（見原審卷第五八頁），故縱未
      查獲麻藥，依現場情形仍足認被告係從事治療牙病之醫療行為。綜上被告於被
      查獲時，應係從事治療之醫療業務。被告辯稱無為病患進行拔牙燒其齒模承造
      所係為婦人擦拭假牙，非診治牙疾，未利用扣案之高速磨牙機，替人診治牙疾
      等語，均是卸責之詞，不足採信。至被告辯稱當日並無查扣拔牙之藥品或牙科
      診所應備之藥品等語，查本件已扣得醫療器材，已足證明被告從事醫療業務，
      藥品乃較小物件，查扣時容有疏忽而未一併查扣，不能因未查扣藥品，而認被
      告未從事醫療業務。
三、被告聲請傳喚證人即建國齒科材料行負責人何志昌，及證人即臺南市齒模技術員
    公會理事長李天賜，本院認為與本件待證事實無關，且待證事實已臻明瞭無再調
    查之必要，爰依刑事訴訟法第一百六十三條之二第二款、第三款，認並無調查之
    必要，併此敘明。
四、按醫師法業於八十九年七月十九日及九十一年一月十六日經總統令修正公布施行
    。又連續數行為而犯同一罪名者，以一罪論，刑法第五十六條定有明文，則當連
    續犯罪之際，遇刑法有變更時，其一部涉及舊法，一部涉及新法者，即應依最後
    行為時之法律論處，最高法院八十九年度台上字第五三六八號判例可資參酌。又
    所謂業務，是指個人基於社會地位，繼續反覆所執行之業務；按凡以治療、矯正
    或預防人體疾病、傷害、殘缺為目的，所為之診察、診斷及治療，或基於診察、
    診斷為目的，所為的處方、用藥、施術或處置等行為均屬醫療行為。此有行政院
    衛生署六十五年四月六日衛署醫字第一○七八八○號函可參。復按假牙於口腔外
    製作完成，牙醫師將之置入病患口中後，須診斷牙齒的咬合是否正常，若咬合正
    常，則膺復治療即已完成，若咬合不正常，則牙醫師應依據診斷實施咬合調整，
    直到咬合正常膺復治療才算完成。裝置、固定假牙為診斷、咬合調整交互實施直
    至完成膺復治療的一系列不可分割之醫療行為之一。而齒模技術人員之工作範圍
    ，乃在牙醫師取模後之倒石膏製作齒模、製作臘型、鑄造、研磨打光而已。若逾
    越此範圍而為固定假牙之行為，即屬擅自執行牙醫師之醫療業務。洗牙、及蛀牙
    之磨牙、填補等，屬牙醫師之業務範圍，應由牙醫師親自執行，顯見被告為人診
    治牙病之行為，已屬牙醫師之業務執行範圍。被告未具醫師資格於上開診所內為
    醫療行為，所為應適用修正前醫師法第二十八條第一項之未取得醫師資格，擅自
    執行醫療業務罪。
五、公訴意旨另以：甲○○於民國六十五年十二月間曾因違反醫師法案件，經原審以
    六十五年度易字第二一五六號判決判處有期徒刑一年，緩刑三年確定；復於八十
    五年間，仍因違反醫師法案件，經原審以八十五年度易字第三○三六號判處有期
    徒刑一年六月，確定而於八十七年三月三十一日假釋，同年八月十三日縮刑期滿
    ，未經撤銷假釋，以已執行完畢論，被告於前案執行完畢五年內之八十七年底某
    日起至九十二年十一月十七日被查獲之前止，在上址執行醫療業務，為累犯等語
    。惟查：公訴人認被告自八十七年底某日開始至九十二年十一月十七日被查獲之
    前止執行醫療業務，係以檢舉人王佳明之證述為據。惟告訴人之指訴係以被告受
    刑事訴追為目的，其事實之有無，仍應調查其他補強證據，以資認定，此於檢舉
    人應有適用。公訴人認被告自八十七年底某日開始至九十二年十一月十七日被查
    獲之前止執行醫療業務而應受累犯之處罰一節，除王佳明之指訴外並無其他補強
    證據可證，且王佳明係九十二年七月三十一日始向衛生局檢舉，有檢舉函附他字
    卷第四頁可憑，距八十七年底某日時隔甚久，其關於被告自八十七年底某日起至
    九十二年十一月十七日被查獲之前止執行醫療業務之證詞，是否可信，尚有疑問
    ，依罪疑惟輕原則，應認此部分犯罪不能證明，因公訴人以此部分與九十二年十
    一月十七日被查獲部分為實質一罪，爰不另為無罪諭知。
六、原審予以論罪科刑，固非無見，惟查：原審認被告自八十七年底某日開始至九十
    二年十一月十七日被楊獲之前止，有執行醫療業務，為累犯一節，犯罪不能證明
    ，原判決論以累犯，尚有未洽，被告上訴，否認犯罪，雖非可採，惟原判決既有
    可議，應由本院將原判決撤銷改判，爰審酌被告無照行醫，影響國民醫療品質，
    曾有前科，仍未悔改及犯後未能坦承犯行等一切情狀，量處有期徒刑一年七月。
    扣案如附表所載之器具，為被告非法使用之醫療藥械，應依醫師法第二十八條第
    一項後段沒收。
據上論結，應依刑事訴訟法第三百六十九條第一項前段、第三百六十四條、第二百九
十九條第一項前段、醫師法第二十八條第一項，判決如主文。
本案經檢察官吳萃芳到庭執行職務。
中    華    民    國      九十四      年      一      月      五        日
                                  臺灣高等法院臺南分院刑事第三庭
                  審判長法官  陳    義    仲
                                            法官  宋    明    蒼
                                            法官  楊    子    莊
右正本證明與原本無異。
如不服本判決，應於判決送達後十日內向本院提出上訴狀，其未敘述理由者並應於提
出上訴狀後十日內向本院補提理由書（應附繕本)。
                                      法院書記官  王    全    龍
中    華    民    國      九十四      年      一      月      六        日
附錄法條：
醫師法第二十八條：
未取得合法醫師資格，擅自執行醫療業務者，處一年以上三年以下有期徒刑，得併科
新台幣三萬元以上十五萬元以下罰金，其所使用之藥械沒收之。但合於左列情形之一
者，不在此限：
一  在中央衛生主管機關認可之醫院，於醫師指導下實習之國內醫學院、
    校學生或畢業生。
二  在醫療機構於醫師指示下之護士﹑助產士或其他醫事人員。
三  合於第十一條第一項但書規定者。
四  臨時施行急救者。
犯前項之罪因而致人傷害或死亡者，應依刑法加重其刑至二分之一，並負損害賠償之
責。
附表：
┌────┬───────┬──────┬───┐
│編號    │品名          │數量及單位  │備  註│
├────┼───────┼──────┼───┤
│１      │高速磨牙機    │貳枝        │      │
├────┼───────┼──────┼───┤
│２      │低速磨牙機    │壹枝        │      │
├────┼───────┼──────┼───┤
│３      │鑷子          │壹枝        │      │
├────┼───────┼──────┼───┤
│４      │口鏡          │壹枝        │      │
├────┼───────┼──────┼───┤
│５      │高速牙機鑽針  │壹枝        │      │
│        │diamond bur   │            │      │
├────┼───────┼──────┼───┤
│６      │根管治療銼針  │壹枝        │      │
│        │reamer        │            │      │
└────┴───────┴──────┴───┘
┌────┬───────┬──────┬───┐
│７      │根管治療探針  │參枝        │      │
│        │explorer      │            │      │
├────┼───────┼──────┼───┤
│８      │齒質刮除器    │壹枝        │      │
│        │escarator     │            │      │
├────┼───────┼──────┼───┤
│９      │充填器        │壹枝        │      │
├────┼───────┼──────┼───┤
│１０    │牙科治療椅    │壹檯        │      │
├────┼───────┼──────┼───┤
│１１    │金屬托盤      │壹個        │      │
└────┴───────┴──────┴───┘
